【裁判字號】    97,訴,1884
【裁判日期】    971009
【裁判案由】    損害賠償
【裁判全文】
臺灣臺北地方法院民事判決              97年度訴字第1884號
原      告  丙○○
訴訟代理人  杜冠民律師
被      告  甲○○
訴訟代理人  蘇千祿律師
被      告  南北開發有限公司
法定代理人  乙○○
訴訟代理人  丁○○
上列當事人間請求損害賠償事件，本院於民國97年9 月16日言詞
辯論終結，判決如下：
    主      文
原告之訴及假執行之聲請均駁回。
訴訟費用由原告負擔。
    事實及理由
一、原告起訴主張：
  (一)原告經由被告甲○○之仲介，於民國94年12月21日，與訴外
    人李麗梅簽訂買賣契約，將原告因軍眷眷村改建所配坐落臺
    北縣板橋市○○路○ 段「健華營區改建基地」眷宅，建物門
    牌：臺北縣板橋市○○路○ 段309 之2 號11樓（原告誤繕為
    309 巷2 號11樓）之建物（含車位）及土地持分，以新臺幣
    （下同）830 萬元，出售予李麗梅。
  (二)被告甲○○係以住商不動產新店中正店即被告南北開發有限
    公司（下稱南北公司）專案經理身分仲介系爭買賣，惟系爭
    契約簽訂時，被告甲○○尚非住商不動產新店中正店加盟店
    之員工，其任職期間實為95年3 月1 日起至95年7 月31日，
    被告甲○○顯係冒用知名房屋仲介業者「住商不動產」之企
    業名聲，獲取原告信任。且被告甲○○係以被告南北公司專
    案經理名義仲介系爭買賣，竟未與原告簽訂不動產委託銷售
    契約，明確界定系爭不動產之面積，並利用原告為一介老邁
    榮民，毫無不動產交易經驗，及系爭買賣契約簽訂時系爭不
    動產尚未興建完成，原告無法取得所有權狀知悉系爭不動產
    實際面積之機會，積極告知原告系爭不動產實際面積僅28坪
    ，誤導原告對於「28坪型」之理解，使原告陷於錯誤，認系
    爭不動產之實際面積為28坪，進而以28坪之價格與李麗梅簽
    訂系爭買賣契約。嗣原告取得系爭不動產所有權狀後，方得
    知系爭不動產之實際坪數為51.45 坪，與系爭買賣契約以28
    坪計價相距甚遠，始知遭被告甲○○詐欺。
  (三)被告甲○○詐欺原告，使原告誤系爭不動產為28坪而出售予
    李麗梅，短收23.14 坪之價金，依系爭買賣契約第2 條約定
    ，系爭不動產之買賣價金為830 萬元，故每坪之價金為296,
    400 元，原告因被告甲○○之詐欺行為受有損害6,858,696
    元（296,400 ×23.14 ＝6,858,696） ，因李麗梅為使原告
    依約履行，將系爭不動產信託登記於其名下，已另行提出
    100 萬元交付原告，是原告因被告甲○○之詐欺行為所受損
    害為5, 858,696元，原告自得依民法第184 條第1 項規定請
    求被告甲○○賠償之。
  (四)被告南北公司以不動產仲介為業務，被告甲○○為其專案經
    理，於為原告就系爭不動產仲介買賣執行仲介業務時詐欺原
    告，故意告知不真實之事，使原告陷於錯誤，造成原告之損
    害，依不動產經紀管理條例第26條第2 項及民法第188 條第
    1 項規定，被告南北公司自應負連帶賠償責任。
  (五)聲明：
  1.被告應連帶給付原告5,858,696 元，及自94年8 月21日起至
    清償日止，按年息5%計算利息。
  2.願供擔保，請准宣告假執行。
二、被告抗辯：
  (一)原告為軍眷權益人，於系爭買賣契約簽訂前，有關改建事宜
    均由軍方通知原告開會及說明，且系爭買賣契約係於94年12
    月21日簽訂，原告於87年4 月14日即至臺灣板橋地方法院公
    證「眷舍遷建申請書」，依其內容可知，原告已詳細閱讀國
    軍老舊眷村改建條例及施行細則條文內容，明知「28坪型」
    之定義，即28坪型非指28坪。而系爭買賣契約、原告授權李
    麗梅之「公證授權書」，其內容分別載明：「28坪型文化路
    一段309 巷2 號11樓（含車位）土地持分及房屋坪數以權狀
    登記為準」、「28坪型房屋壹層」、「上列土地持分及房屋
    坪數以權狀登記為準」等語，足見原告明知「28坪型」並非
    「28坪」，且土地持分及房屋坪數以權狀登記為準。
  (二)被告甲○○從未告知原告系爭不動產實際面積僅28坪，而現
    今交易頻繁迅速，未簽訂不動產委託銷售契約書，直接仲介
    買賣雙方公證簽訂買賣契約，並無不妥，且在公證人前簽訂
    買賣契約更無詐欺可言，有無簽訂不動產委託銷售契約書與
    被告甲○○有無詐欺毫不相涉。
  (三)系爭不動產為5 年內不能過戶之軍宅，買方權益保障有所限
    制，原告是否受有損害應與94年間同區軍眷買賣價格比對，
    而同一時段同一地點同為28坪型之軍宅預告買賣契約總價為
    870 萬元，甚或總價僅700 萬元，顯見94年12月間之成交價
    格雷同，並無28坪與28坪型之爭議或系爭買賣契約價格短少
    之問題，被告甲○○無原告所指侵權行為，原告亦未因此受
    有損害。
  (四)系爭買賣契約係於94年12月21日簽訂，迄今已逾2 年之時效
    期間，原告之侵權行為損害賠償請求已罹於消滅時效而消滅
    。
  (五)聲明：
  1.如主文第1項所示。
  2.如受不利判決，願供擔保，請准宣告免為假執行。
三、兩造不爭執事項：
  (一)原告經由被告甲○○之仲介，於94年12月21日，與李麗梅簽
    訂買賣契約，將原告因軍眷眷村改建所配坐落臺北縣板橋市
    ○○路○ 段「健華營區改建基地」眷宅，建物門牌：臺北縣
    板橋市○○路○ 段309 之2 號11樓（原告誤繕為309 巷2 號
    11樓）之建物（含車位）及土地持分，以830 萬元出售予李
    麗梅（本院卷第12-16頁、第73頁）。
  (二)系爭買賣契約第1 條「買賣標的」記載：「28坪型文化路一
    段309 巷2 號11樓（含車位）土地持分及房屋坪數以權狀登
    記為準」（本院卷第12頁）。
  (三)系爭建物層次面積：92.84 平方公尺，附屬建物（陽台）面
    積：10.77 平方公尺（本院卷第17頁）。
  (四)被告甲○○係以住商不動產新店中正店即被告南北公司專案
    經理身分仲介系爭買賣（本院卷第11頁）。
  (五)系爭不動產於95年8 月23日再行出售之價格為1,300 萬元（
    本院卷第122-127頁）。
四、得心證之理由
    原告主張被告甲○○以被告南北公司專案經理身分仲介系爭
    買賣，於執行仲介業務時，積極告知原告系爭不動產實際面
    積僅28坪，致原告陷於錯誤，而以28坪之價格與李麗梅簽訂
    系爭買賣契約，受有23.14 坪之差價損害，渠等就原告所受
    損害應負連帶賠償之責等語，為被告所否認，並以前詞置辯
    ，是本件所應審究者為：(一)被告甲○○有無詐欺原告情事？
    (二)原告如受被告甲○○詐欺，被告應連帶賠償之損害為何？
    (三)原告之侵權行為損害賠償請求權是否罹於時效而消滅？茲
    論述如下：
  (一)按當事人主張有利於己之事實者，就其事實有舉證之責任，
    民事訴訟法第277 條前段定有明文。次按因被詐欺而訂立買
    賣契約，受詐欺之當事人固非不得依據侵權行為之法則請求
    損害賠債，惟主張被詐欺而為意思表示之當事人，應就此項
    事實負舉證之責。又損害賠償之債，以有損害之發生及有責
    任原因之事實，並二者之間有相當因果關係為成立要件。（
    最高法院44年臺上字第75號、48年臺上字第481 號判例意旨
    參照）。本件原告主張其受被告甲○○詐欺而簽訂系爭買賣
    契約，依據侵權行為之法則請求損害賠償，揆諸前揭說明，
    其應就被告甲○○如何使其陷於錯誤，故意示以不實之事，
    令其因錯誤而為意思表示，及其受有如何之損害，並二者之
    間有相當因果關係，負舉證之責。
  (二)就此，原告無非係以：被告甲○○假冒住商不動產員工獲取
    原告信任，且未與原告簽訂不動產委託銷售契約，並利用原
    告為一介老邁榮民，毫無不動產交易經驗，及系爭買賣契約
    簽訂時系爭不動產尚未興建完成，原告無法取得所有權狀知
    悉系爭不動產實際面積之機會，積極告知原告系爭不動產實
    際面積僅28坪，誤導原告對於「28坪型」之理解，系爭不動
    產再行出售之價格為1,300 萬元，如以權狀面積51.45 坪計
    算，每坪售價為25.26 萬元，與該區域捷運站附近之新屋或
    預售屋每坪售價25萬元相當為其論據，並提出名片、存證信
    函、不動產委託銷售契約書範本、不動產預定買賣契約書、
    交易行情表、民事判決書等件為證（本院卷第11頁、第98頁
    、第21-24 頁、第12 2-127頁、第85-86 頁、第88-97 頁）
    。經查：
  1.系爭不動產係原告因軍眷眷村改建而配購，改建前原告曾參
    與87年4 月10日「健華營區」改（遷）建說明會，並於87年
    4 月14日簽立臺北縣「健華營區改建基地原眷戶眷舍改（遷
    ）建申請書，該申請書上記載原告業詳細閱讀87年4 月10日
    「健華營區」改（遷）建說明會之說明書、國軍老舊眷村改
    建條例、國軍老舊眷村改建條例施行細則，有認證書、申請
    書在卷可憑（本院卷第49-50 頁）。而原眷戶每戶配售之坪
    型以原眷戶現任或退伍時之職缺編階為準，所稱坪型，係指
    配售住宅之室內面積，不包括共同使用部分、陽台面積，復
    為國軍老舊眷村改建條例第16條、國軍老舊眷村改建條例施
    行細則第15條所明定。又系爭眷舍改建向以坪型為配購單位
    ，原告依規定得配購「健華營區」改建之住宅為「28坪型」
    ，原告與李麗梅亦以坪型約定買賣標的，觀諸原告簽立之申
    請書、住宅戶號籤單、系爭買賣契約、授權書亦明（本院卷
    第50、73、12、58頁）。則自原告於被告甲○○仲介系爭買
    賣前即已參加系爭眷村改建說明會，其對「28坪型」之認知
    ，非單純來自被告甲○○，及其與李麗梅係以坪型而非實際
    坪數約定買賣標的，且出售予李麗梅之單位與其簽名表示瞭
    解之原配購單位相同等節觀之，即足徵原告就「28坪型」與
    「28坪」有所不同一節已有所悉，並無陷於錯誤情事，且縱
    有所誤認，亦非當然因被告甲○○之行為所致，原告主張其
    受被告甲○○詐欺而簽訂系爭買賣契約等語，尚非可採。
  2.至原告主張被告甲○○任職住商不動產新店中正店之期間為
    95 年3月1 日起至95年7 月31日，其仲介系爭買賣時，並非
    該店之員工，且未與原告簽訂不動產委託銷售契約，固據其
    提出名片、存證信函、不動產委託銷售契約書範本為證（本
    院卷第11頁、第98頁、第21-24 頁）。惟查被告甲○○未以
    被告南北公司名義與原告簽訂不動產委託銷售契約書即進行
    系爭不動產之銷售，其所涉及者僅被告甲○○是否違反不動
    產經紀業管理條例規定而應予懲戒之問題，此與被告甲○○
    有無告以系爭不動產實際面積僅28坪之事實，係屬二事，尚
    難以此即推論被告甲○○有詐欺原告情事。
  3.又原告主張系爭不動產再行出售之價格為1,300 萬元，如以
    權狀面積51.45 坪計算，每坪售價為25.26 萬元，與該區域
    捷運站附近之新屋或預售屋每坪售價25萬元相當，固亦據其
    提出不動產預定買賣契約書、交易行情表等件為證（本院卷
    第122-127 頁、第85-86 頁）。惟民事法上所謂詐欺云者，
    係謂欲相對人陷於錯誤，故意示以不實之事，令其因錯誤而
    為意思表示，而原告低於市場行情出售系爭不動產之原因甚
    多，或因原告未能掌握市場行情，或因原告需款恐急，或因
    原告急於處分系爭不動產，非限於原告對實際面積有所誤解
    ，被告甲○○亦非當然有故意告知錯誤坪數情事，原告以系
    爭不動產轉售價格推論被告甲○○有故意告知錯誤坪數之詐
    欺行為，已非可採。且系爭不動產為老舊眷村改建，依國軍
    老舊眷村改建條例第24條第1 項規定，除依法繼承者外，自
    產權登記之日起5 年內不得出售、出典、贈與或交換，買受
    人買受後不得即刻辦理所有權移轉登記，其權益保障有所限
    制，系爭不動產出售予李麗梅之價格是否相當，應以同一時
    期同一區域同一軍眷之買賣價格為比對，方屬允洽，而依卷
    附房屋買賣契約書、臺灣板橋地方法院95年度重訴字第357
    號民事判決書所載（本院卷第74-77 頁、第88頁），同為健
    華營區28坪型改建眷宅，94年4 月15日之交易價格為700 萬
    元，94年12月8 日之交易價格為870 萬元，與原告之出售價
    格830 萬元相較，系爭不動產並未低於市場行情出售，原告
    所提交易行情表既未特定房屋類別，其價格得否作為系爭不
    動產之交易行情，尚非無疑，自不得據以為有利原告之認定
    。
  4.再者，原告主張因被告甲○○之仲介，健華營區買賣發生多
    起類似糾紛，固據其提出臺灣板橋地方法院95年度重訴字第
    357 號民事判決、95年度訴字第1816號書狀資料為證（本院
    卷第88-97 頁、第99-110頁）。惟該等資料充其量僅足以證
    明原眷戶事後認被告甲○○仲介之買賣價金過低而拒絕依約
    履行之事實，此一事實與被告甲○○有無故意告以錯誤坪數
    詐欺情事，係屬二事，本難據以推定被告甲○○有原告所指
    之詐欺行為。且細譯該等判決之內容（按：95年度訴字第18
    16號加倍返還定金等事件業於97年2 月1 日判決該事件被告
    應給付原告60萬元），該等判決實均認兩造業就買賣標的物
    及買賣總價款達成合意，出賣人負有加倍返還定金之義務，
    顯見該等判決亦認出賣人之意思表示並無瑕疵，該等判決亦
    不足以證明被告甲○○有詐欺原告情事。
  (三)綜上，原告就被告甲○○故意告知錯誤坪數之詐欺行為，並
    未舉證以實其說，其依侵權行為之法則，請求被告連帶賠償
    差價損害，即非正當，不應准許。
  (四)又原告依侵權行為之法則，請求被告連帶賠償差價損害，既
    無理由，其侵權行為損害賠償請求權即屬不存在，有關其所
    受損害為何、其之侵權行為損害賠償請求權是否罹於2 年時
    效期間而消滅，本院自毋庸再予審究。
五、從而，原告依民法第184 條第1 項、第188 條第1 項，及不
    動產經紀管理條例第26條第2 項規定，請求被告連帶給付5,
    858,696 元，及自94年8 月21日起至清償日止，按年息5%計
    算利息，為無理由，應予駁回。原告之訴既經駁回，其假執
    行之聲請，亦失所附麗，應併予駁回。
六、本件事證已臻明確，兩造其餘攻擊防禦方法及所提證據，核
    與本件判決結果不生影響，爰不另一一論述，併予敘明。
七、又原告另聲請傳訊證人即公證人鄭志勝及原告之子，以證明
    公證人鄭志勝僅就系爭買賣契約為認證而非公證，及原告確
    係因被告甲○○之誤導而簽訂系爭買賣契約之事實。惟證人
    乃於他人間之訴訟，依法院之命，就其曾見聞之事實為陳述
    之第三人，原告就其子曾親自見聞被告甲○○仲介系爭買賣
    一節既未加說明，其得否證明被告甲○○有詐欺情事，即非
    無疑。且原告之子與原告為父子關係，被告甲○○是否故意
    告以錯誤坪數攸關證人之父即原告得否請求被告連帶賠償損
    害，影響其財產權甚鉅，其所為證言亦難免偏頗而難憑採，
    本院認無傳訊之必要。至系爭買賣契約究經公證人鄭志勝公
    證或認證，與被告甲○○是否故意告以錯誤坪數，係屬二事
    ，公證或認證與本件判決結果不生影響，本院本無須加以調
    查。況系爭買賣契約之簽名或蓋章，係於本院所屬民間公證
    人事務所認證，有系爭買賣契約鈐蓋之認證章可憑（本院卷
    第15頁），依該等文書，既已足以認定系爭買賣契約係經公
    證人鄭志勝認證，本院自無傳訊調查之必要，附此敘明。
八、結論：本件原告之訴為無理由，依民事訴訟法第78條，判決
    如主文。
中    華    民    國    97    年    10    月    9     日
                  民事第二庭    法  官  陳秀貞
以上正本係照原本作成。
如對本判決上訴，須於判決送達後20日內向本院提出上訴狀。
中    華    民    國    97    年    10    月    9     日
                                書記官  劉碧輝


司法院資訊處製作；財團法人民間司法改革基金會備份。
